臺灣臺北地方法院民事判決　　　　　　　 99年度建字第261號
原　　　告　谷合營造有限公司
法定代理人　黃阿碧
訴訟代理人　陳姿君律師
　　　　　　趙文弘
被　　　告　衛武營藝術文化中心籌備處
法定代理人　林朝號
訴訟代理人　方正儒律師
上列當事人間給付工程款事件，本院於一百年十二月七日言詞辯
論終結，判決如下：
    主  文
原告之訴及假執行之聲請均駁回。
訴訟費用由原告負擔。
    事實及理由
一、原告起訴主張：
  (一)其於94年12月30日與訴外人行政院文化建設委員會簽訂「衛
    武營藝術文化中心之『臨時辦公室暨舊有空間整修再利用』
    統包案」約定工程總價為新台幣（下同）4,500 萬元，並委
    任張文滋建築師事務所為監造人，執行該工程監造事務。嗣
    行政院於96年8 月30日發布「衛武營藝術文化中心籌備處暫
    行組織規程」，上開契約之權利義務即由被告衛武營藝術文
    化中心籌備處繼受。
  (二)兩造簽訂上開契約後，復於95年11月24日辦理第一次變更契
    約，將工程項目第參項「拆除舊有地上物（含運棄）」變更
    為「十、拆除工程（17棟）：1.牆面拆除運離（含可回收物
    ）、2.頂板拆除運離（含可回收物）、3.木構架拆除運離（
    含可回收物）」。依工程慣例，上開變更契約後所稱「拆除
    運離」，係指將拆除後之廢料運離拆除物現址，並將可回收
    部分運輸至臨時堆置場以利後續工程使用，其餘不可回收部
    分則運至資源堆置場，並取得合法棄土證明。上開工程於95
    年11月29日開工、96年9 月4 日申報竣工並於96年11月6 日
    驗收合格，原告已將工作物交付被告，被告亦依約給付原告
    工程尾款及在竣工計價單記載「本單所計價款已核對無訛」
    。詎被告竟以「拆除後部分磚料未運離工區」為由，通知原
    告扣款合計881,795 元，並要求原告限期繳納，逾期將由工
    程保固金內扣繳。原告經向被告申復無效，為取回保固金，
    而於97年12月26日繳納前開款項，並通知被告無法同意該扣
    款。原告於本件工程施作前，已於服務建議書將廢棄物預定
    為可回收及不可回收使用，故原工程估算書單價分析表所列
    「車輛運輸」費用，即包含所有完成系爭工程所需之運輸費
    用，並未區分有無搬離工區。且本件工區面積廣達17公頃，
    該回收使用之廢料雖未運離工區，然仍須先運離現址，視工
    程進度載運至回填地點，仍會產生運輸費用，被告以「拆除
    後部分磚料未運離工區」為由扣除該部分運輸費用，並無理
    由。況原告係依被告指示以環保回收原則履約，並製作「剩
    餘土石方處理計畫書」送監造人及被告審核後由被告同意備
    查，該處理計劃書已明確記載運輸至資源堆置場之數量僅
    2,653 立方公尺，其餘廢料則作為「地坪鋪級配夯實整平」
    工程之用，原告已依該處理計畫書處理剩餘土石方，並分別
    運離拆除物至資源堆置場及臨時堆置場，現址已完全清理完
    畢，原告已履約完成，被告依兩造間契約第5 條第1 項第8
    款規定即應給付原告工程款881,795 元，不得片面扣款。
  (三)本件工程以綠建築指標（廢棄物減量）作為規劃設計之前提
    ，嗣因管理單位即高雄縣政府之需求而變更設計，將可回收
    使用之廢棄物堆置於臨時堆置場作為「地坪鋪級配夯實整平
    」原料。第一次變更設計工程估算書之單價分析表所編列「
    地坪鋪級配夯實」之工作項目，僅記載「環保資源再生物料
    」、「夯實」、「整地」、「水車」、「人工整平」等，且
    本件工程招標文件亦載明完工後僅預定使用約3 年，原告在
    回填夯實停車場地坪之工法不需碾碎添加砂石，即可達契約
    要求之品質，故第一次、第二次變更設計時均未列入「絞拌
    、碾碎、添加砂石」等工項。嗣被告指示前開可回收物須經
    適當絞拌、添加砂石混合料並運輸至鋪設地點後，方可作為
    級配鋪設之用，故因該絞拌、添加物、運輸、鋪設所生之工
    資及材料費，乃因被告指示變更設計所增加之必要費用，而
    絞拌費每平方公尺50元、運輸及鋪設費每平方公尺40元、外
    購砂石混合料及施工費每平方公尺45元，合計每平方公尺13
    5 元，實際施作「地坪鋪級配夯實整平」工作共有3 處，面
    積合計14,284平方公尺，本件因上開變更設計所增加之必要
    費用為1,928,340 元，依約加計營業稅、間接工程費及設計
    費共254,580 元，合計為2,182,920 元（原告誤算為2,183,
    010 元）。原告已依被告要求施作完成，依兩造間契約第5
    條第8 項之約定，自得請求被告給付該費用。倘認原告不得
    依約請求被告給付上開必要費用，惟原告係因被告之指示施
    作，使原有之拆除廢棄物優於一般回填材料，並使回填之土
    地更加夯實整平，耐用期限更久，被告獲得優於本件契約約
    定品質之回填地坪而受有利益，原告亦得依不當得利之法律
    關係請求被告給付。
  (四)對被告抗辯所為陳述：
    本件工程於96年11月6 日驗收合格，承攬報酬請求權應自96
    年11月7 日起始得行使。原告復已於98年7 月31日就被告前
    開扣款及尚未給付之必要費用向行政院公共工程委員會採購
    申訴審議委員會申請調解，有請求被告履行債務之意思，依
    民法第129 條之規定已生中斷時效之效力。嗣行政院公共工
    程委員會於98年11月20日通知原告調解不成立，原告即於98
    年12月29日提起本件訴訟，原告之承攬報酬請求權並未罹於
    時效，亦無民法第133條之適用。
  (五)並聲明：被告應給付原告3,064,805 元，及自起訴狀繕本
    送達翌日即99年2 月13日起至清償日止，按年息5 ％計算之
    利息；願供擔保請准宣告假執行。
二、被告則抗辯：
  (一)本件工程所約定之工程項目中，所謂「運離」係指運離工區
    而言。該工程經審計部教育農林審計處審核後，就「牆面拆
    除運離」之工項，發現僅有2,653 立方公尺運離工地，其餘
    2,984 立方公尺並未運離。兩造間工程契約原約定所有廢料
    都要運離工區至廢土場，原告自行規劃之車輛運輸費即係以
    此編列，是否將廢料運離工區，費用應不相同，即便在工區
    內以車輛運輸廢料，其運輸距離較短所費不多，應已包含在
    相關項目內，故未另列在單價分析表中，倘原告認第一次變
    更契約後另增加「無須搬離工區」之車輛運輸費用，自應於
    單價分析表中單獨編列計價。原告就該未運離工區部分並未
    施作運輸，卻仍依約向被告請款，被告自得就該部分運輸費
    用予以扣還。依本件工程估算書所附單價分析表，原所列牆
    面拆除運離之「車輛運輸」費用為每平方公尺100 元，而原
    告自行編列之「工地內小搬運」費用即「車輛運輸（第1 次
    運至堆置場絞拌）」與「車輛運輸（第2 次運至工區堆置）
    」項目，總計為每平方公尺55元，而本件原告拆除牆面厚度
    為0.4 公尺，故被告乃就未運離工區之2,984 立方公尺部分
    扣款335,700 元（計算式：2,984 ÷0.4ｘ（100 －55） ＝
    335,700 ）；惟教育農林審計處認不應扣除工地內小搬運費
    用，被告遂以原所列「車輛運輸」費用為每平方公尺100 元
    計算為746,000 元（計算式：2,984 ÷0.4 ｘ100 ＝746,00
    0 ），加上教育部農林審計處認定應扣除之間接工程費、營
    業稅及設計費，共扣款881,795 元。
  (二)本件工程合約係採統包方式，由原告就系爭工程自行設計、
    規劃及施工，依兩造間工程契約第19條第1 項之約定，如契
    約變更而導致契約價金變更，應依政府採購法第46條規定另
    訂底價予以處理。惟本件工程雖曾於95年11月24日、96年8
    月間二次變更設計，增加回收原有建物拆除廢棄物作為「地
    坪鋪級配夯實整平」原料之工項，然被告僅指示變更留用建
    物棟數，其餘仍由原告依統包契約之精神調整各變動項目之
    單價，契約總價仍然不變，已由兩造簽立協議書，並未依系
    爭契約第3 、4 、19條之約定調整價金，該二次變更設計後
    工作項目及價金，自包含在原告之設計規劃中。原告在第一
    次變更設計之工程估算書，已編列「六、南京路「東側」大
    門新建及景觀工程：10. 地坪鋪級配夯實整平（利用環保再
    生資源）914 平方公尺、206,564 元」、「七、停車場新建
    工程：1.地坪鋪級配夯實整平（利用環保再生資源）12,000
    平方公尺、2,724,000 元」等工項；而第二次變更設計工程
    估算書，亦已增列「八、全區景觀修補工程：7.地坪鋪級配
    夯實整平（利用環保再生資源）1,370 平方公尺、309,620
    元」工項。上開工項係將原建物拆除之廢棄物用於地坪鋪級
    配夯實整平，依契約約定規格僅須達地坪平整及夯實度90％
    以上，倘該拆除之廢棄物需增加絞拌、添加物、運輸及鋪設
    之工資與材料費，乃原告自行決定之工法及預算，已包含在
    本件契約之總價內，不得請求被告給付承攬報酬，被告亦無
    不當得利可言。被告接獲審計機關就本件工程款給付之審核
    結果意見後，即曾邀集原告與監造單位協商，並將其等意見
    彙整函覆審計機關，並非自認該等事實。且於協商期間原告
    亦從未主張被告應給付此部分增加之費用2,183,010 元，本
    件工程於96年11月6 日驗收完成，縱經原告向公共工程委員
    會申請調解，惟調解不成立，依民法第133 條規定，時效視
    為不中斷，至原告於98年12月29日提起本件訴訟，依民法第
    127 條第7 款規定，其承攬報酬請求權亦已罹於2 年時效而
    消滅等語。
  (三)並聲明：原告之訴駁回；如受不利判決，願供擔保請准
    宣告免為假執行。
三、兩造不爭執事項：
  (一)本件工程於95年11月29日開工、96年9 月4 日申報竣工並於
    96年11月6 日驗收合格，保固期限為自96年11月6 日起至97
    年11月6 日止，為期1 年。
  (二)本件工程原規劃拆除建物數量為14,092平方公尺乘以0.4 公
    尺牆厚，為5,637 立方公尺，嗣經變更設計，該拆除廢料作
    為「地坪鋪級配夯實整平」原料部分為2,984 立方公尺（以
    牆厚0.4 公尺換算，即7,460 平方公尺），實際外運至堆置
    場之廢棄物數量為2,653 立方公尺。
  (三)系爭工程經二次變更設計，原告於第一次變更設計工程估算
    書已列有「六、南京路東側大門新建及景觀工程：10. 地坪
    鋪級配夯實整平（利用環保再生資源）914 平方公尺、206,
    564 元」、「七、停車場新建工程：1.地坪鋪級配夯實整平
    （利用環保再生資源）12,000平方公尺、2,724,000 元」等
    工項；於第二次變更設計工程估算書則增列有「八、全區景
    觀修補工程：7.地坪鋪級配夯實整平（利用環保再生資源）
    1,370 平方公尺、309,620 元」之工項，然契約總價均未變
    更，仍約定為4,500萬元。
四、本件爭點在於：
  (一)兩造間原契約工程估算書所約定「牆面拆除運離」之工作項
    目，嗣因變更設計而將其中2,984 立方公尺（以牆厚0.4 公
    尺換算，即7,460 平方公尺）之廢料回收作為地坪鋪設使用
    ，被告依系爭契約第5 條第1 項第8 款之約定，是否仍應給
    付原契約所約定該7,460 平方公尺廢料之車輛運輸費用？
  (二)原告因施作系爭工程變更設計後所新增「地坪鋪級配夯實整
    平（利用環保再生資源）」工程項目，而支出之絞拌、添加
    物、運輸、鋪設工資及材料費，得否依兩造間工程合約第5
    條第8 項之約定向被告請求給付？又被告受領該部分工作，
    是否無法律上原因而受有利益？
五、有關原告因系爭工程變更設計，將拆除廢料作為「地坪鋪級
    配夯實整平」回填原料之2,984 立方公尺（以牆厚0.4 公尺
    換算，即7,460 平方公尺），被告應否給付承攬報酬部分：
  (一)查兩造間工程契約第5 條第1 項第8 款係約定，「契約價金
    總額，另有約定外，為完成契約所需全部材料、人工、機具
    、設備及施工所必須之費用」等語（本院卷(一)第12頁）。由
    該約定以觀，除兩造另有約定外，所約定之價金自包括完成
    契約所需全部材料、人工、機具、設備及施工所必須之費用
    。再對照同契約第3 條第2 項之約定，「因契約變更致履約
    標的項目或數量有增減時，就變更部分予以加減價結算。若
    有相關項目如稅捐、利潤或管理費等另列一式計價者，應依
    結算總價與原契約價金比例增減之」等語（本院卷(一)第9 頁
    ）。
  (二)次查，本件工程契約原工程估算書所列「拆除工程」，係記
    載「拆除運離」，並註明「含可回收物」等語，此觀之該估
    算書所載即明（本院卷(一)第49頁）。而原告於96年1 月12日
    曾將剩餘土石方處理計畫書送交監造單位及行政院文化建設
    委員會備查，亦有函文3 紙在卷可憑（本院卷(一)第51至53頁
    ）。由上開處理計畫書所載，原告擬將剩餘之土石方2,653
    立方公尺運至高雄縣湖內鄉之資源堆置場。而該剩餘土石方
    數量之計算，乃經扣除變更設計後回收用於「地坪鋪級配夯
    實整平」之工程項目之拆除廢料，此亦有經監造單位核章之
    廢棄土數量計算明細在卷可佐（本院卷(一)第54頁）。足見本
    件工程變更設計後用於「地坪鋪級配夯實整平」工程項目之
    廢料，確實並未運至位在高雄縣湖內鄉之資源堆置場，而係
    在工區內進行級配材料加工。參諸原「拆除工程」所列工程
    項目均註明「含可回收物」等語，可見原契約所約定之施作
    範圍，係將可回收之拆除廢料一併運至工區外之資源堆置場
    ，而該車輛運輸費用，自亦係指運至工區外堆置之車輛運輸
    費用。況由本件工程之需求說明書所載「本基地地上物、雜
    物等之清理（經本會同意後），得由廠商自行處理」等語以
    觀（本院卷(一)第112 頁），更可見原契約所約定地上物拆除
    後之廢料，均係由承包廠商運離工區自行處理，並無予以回
    收而用於地坪鋪級配夯實整平之計畫。
  (三)綜上所述，既原告並未將原預計運離工區之拆除廢料2,984
    立方公尺（以牆厚0.4 公尺換算，即7,460 平方公尺）予以
    運離，而改依變更設計後之約定回收作為地坪級配，則依兩
    造間契約第3 條第2 項之約定，被告自得就履約標的數量減
    少部分予以減價結算，並加計間接工程費、營業稅及設計費
    。故而，原告依兩造間工程合約第5 條第1 項第8 款之約定
    請求被告給付881,795 元及法定遲延利息，為無理由，不應
    准許。
六、至原告又主張本件工程變更設計後，有關「地坪鋪級配夯實
    整平」之工程項目所生之絞拌、添加物、運輸、鋪設等工資
    及材料費2,182,920 元，依兩造間工程合約第5 條第8 項之
    約定，自得向被告請求給付部分：
  (一)查兩造間工程契約第5 條第8 項固約定，「設計有變更之必
    要者，應經甲方（即被告）同意或依甲方之通知辦理。其變
    更係不可歸責於乙方（即原告）者，乙方得向甲方請求償付
    履約所增加之必要費用」等語（本院卷(一)第12頁）。然兩造
    已於第一次變更設計時，以協議書約定「除本協議事項外，
    其餘事項仍依據原契約約定辦理」等語（本院卷(一)第114 頁
    ），顯見兩造並未因系爭工程變更設計新增「地坪鋪級配夯
    實整平」之工程項目而另為總價金之約定，參諸同契約第5
    條第1 項第8 款之約定即「契約價金總額，另有約定外，為
    完成契約所需全部材料、人工、機具、設備及施工所必須之
    費用」等語以觀，兩造於變更設計時所約定之價金，自應包
    括完成「地坪鋪級配夯實整平」工項所必須之費用甚明。況
    依同契約第4 條第3 項之約定，「採契約價金總額結算給付
    者，未列入前款清單（即工程數量清單）之項目或數量，其
    已於契約載明應由乙方施作或供應或為乙方完成履約所必須
    者，仍應由乙方負責供應或施作，不得據以請求加價」等語
    （本院卷(一)第10頁）；而同契約第3 條第2 項已明文約定：
    「依契約價金總額結算」等語，益見原告就完成系爭契約所
    約定之工項所必須者，仍應負責施作，而不得請求加價甚明
    。
  (二)次查，本件工程第一次變更設計後，依原告與監造單位提出
    之「政策變更調整差異對照表」所載，就「停車場新建工程
    」部分，原預算列為567 萬元，「政策變更調整後內容」欄
    載為「地坪鋪級配夯實整平（利用環保再生資源）、瀝青混
    凝土8CM 」等，並在說明欄記載「為確保停車場基礎堅固」
    等語，調整後預算則為7,248,580 元（本院卷(一)第117 頁）
    ；另就新增工程項目「南京路（東側）大門新建及景觀工程
    」部分，原並未編列預算，在「政策變更調整後內容」欄則
    載為「原有牆面拆除及清運工程．．．地坪鋪級配夯實整平
    、瀝青混凝土8CM 」等，調整後預算為1,479,498 元。再依
    行政院公共工程委員會所訂定之公共工程施工綱要規範有關
    「構造物回填」3.1. 5之規範：「除設計圖說或契約另有規
    定外，不得以手工搗固代替機械夯實。用於回填構造物周圍
    之認可材料，應為10CM以下之粒料，且應級配良好易於壓實
    者。如工程司認為該項材料一時無法獲得時，可用石塊或礫
    石摻粒料回填之，但此等材料之最大粒徑不得大於10CM，且
    細料所佔之百分比，應足以填充任何孔隙並能均勻夯實至規
    定壓實度者」等語（本院卷(一)第224 頁）。由上開施工綱要
    規範以觀，就前述變更設計之「地坪鋪級配夯實整平」之工
    程項目施作方法，本應將拆除之牆面廢料予以絞拌為10CM以
    下之粒料，並可用石塊或礫石摻粒料回填後鋪設夯實整平。
    況證人即監造建築師張文滋亦於本院具結證稱：「本契約所
    約定的夯實度是到90％，這是一般使用所需要的夯實度，．
    ．．再生材料是就地取材，是以現有拆除的廢料碾碎後做成
    再生級配，．．．因為碎石不一定是優良級配，加入細砂充
    分攪拌後夯實，強度會比較高」等語（本院卷(一)第205 至20
    6 頁）。而原告於變更設計當時所提出之工程估算書，復已
    就停車場新建工程及南京路（東側）大門新建及景觀工程中
    有關「地坪鋪級配夯實整平（利用環保再生資源）」之工程
    項目列明施作單價，依照兩造上開契約第5 條第8 項之約定
    ，原告自無另就施作該工項所必要之程序與成本另向被告請
    求報酬之理。
  (三)雖原告又主張被告應依不當得利之法律關係返還該部分利益
    ，惟按不當得利，須以無法律上原因而受利益，致他人受損
    害為成立要件，此觀之民法第179 條之規定即明。因給付而
    受利益者，倘該給付係依有效成立之債權契約而為之，其受
    利益即具有法律上之原因，並無不當得利之問題。本件兩造
    已約定原告應提出之給付包括前述停車場新建工程及南京路
    （東側）大門新建及景觀工程中有關「地坪鋪級配夯實整平
    （利用環保再生資源）」之工程項目，則被告依兩造間變更
    設計後所協議之債之本旨受領該項給付，並依約定給付報酬
    ，被告因原告之給付所受利益，乃具有法律上之原因。故原
    告主張被告應返還不當得利，亦為無據。
  (四)綜上，原告依兩造間工程契約第5 條第8 項之約定及不當得
    利之法律關係，請求被告給付2,182,920 元及法定遲延利息
    ，為無理由，應予駁回。
七、從而，原告依兩造間工程合約之約定暨不當得利之法律關係
    請求被告給付3,064,805 元及法定遲延利息，為無理由，應
    予駁回。原告之訴既經駁回，其假執行之聲請亦失所附麗，
    併應駁回。
八、本件事證已明，被告所抗辯原告報酬請求權是否罹於時效之
    爭點，及兩造其餘攻擊防禦方法暨未經本院援用之證據，經
    審酌後認均不足以影響本判決之結果，爰不予贅述，併此敘
    明。
九、結論：原告之訴為無理由，依民事訴訟法第78條，判決如主
    文。
中    華    民    國   100    年    12    月    30    日
                  民事第三庭    法  官  汪怡君
以上正本係照原本作成
如對本判決上訴，須於判決送達後20日內向本院提出上訴狀。如
委任律師提起上訴者，應一併繳納上訴審裁判費。
中    華    民    國   100    年    12    月    30    日
                                書記官  楊勝欽